【裁判字號】    99,交聲,151
【裁判日期】    990730
【裁判案由】    違反道路交通管理處罰條例聲明異議
【裁判全文】
臺灣新竹地方法院交通事件裁定       99年度交聲字第151號
原處分機關  交通部公路總局新竹區監理所新竹市監理站
異  議  人
即受處分人  甲○○
上列異議人即受處分人因違反道路交通管理處罰條例案件，對於
交通部公路總局新竹區監理所新竹市監理站於民國99年3月16日
，以竹監新四字第裁51-Z2A005309號違反道路交通管理事件裁決
書所為之處分聲明異議，本院裁定如下：
    主  文
原處分撤銷。
甲○○汽車駕駛人，駕駛汽車經測試檢定酒精濃度超過規定標準
，應吊扣普通小型車駕駛執照拾貳個月，並接受道路交通安全講
習。
    理  由
一、原處分意旨略以：異議人即受處分人（下稱異議人）甲○○
    於民國97年8 月26日凌晨0 時55分許，駕駛車牌號碼1853-M
     V號自用小客車，行經國道1 號北上93.5公里處時，因有經
    測得酒精濃度為每公升0.58毫克超過規定標準，而仍駕車行
    駛於道路上之違規事實，經內政部警政署國道公路警察局楊
    梅分隊警員填製內政部警政署國道公路警察局公警局交字第
    Z2A005309 號舉發違反道路交通管理事件通知單（下稱舉發
    單）依法舉發。原處分機關乃依道路交通管理處罰條例第35
    條第1 項第1 款（裁決書漏載第24條第1 項第2 款）及違反
    道路交通管理事件統一裁罰基準表之規定，於99年3 月16日
    以交通部公路總局新竹區監理所竹監新四字第裁51-Z2A0053
    09號裁決書，裁處異議人罰鍰新臺幣（下同）49,500元，吊
    扣駕駛執照12個月，並施以道路交通安全講習。異議人於99
    年3 月16日收受前揭裁決書後，於同日聲明異議。
二、異議意旨略以：我因有於上開時、地酒後駕車，經酒測值為
    每公升0.58毫克之違規行為，業經臺灣新竹地方法院檢察署
    檢察官（聲明異議狀誤載為法官）以緩起訴處分，並已依緩
    起訴處分命令繳納5 萬元處分金予慈善機關，是以應有一事
    不二罰之適用，為此聲明異議，請求撤銷原處分等語。
三、按受處分人，不服主管機關所為之處分，得於接到裁決書之
    翌日起20日內，向管轄地方法院聲明異議；又交通法庭認為
    聲明異議有理由者，應以裁定將原處分經聲明異議部分撤銷
    ，並自為裁定，道路交通管理處罰條例第87條第1 項、道路
    交通案件處理辦法第20條前段分別定有明文。
四、次按汽車駕駛人飲用酒類或其他類似物後其吐氣所含酒精濃
    度超過每公升0.25毫克以上，不得駕車；又汽車駕駛人，駕
    駛汽車經測試檢定有酒精濃度超過規定標準者，處15,000元
    以上60,000元以下罰鍰，並當場移置保管該汽車及吊扣其駕
    駛執照1 年；因而肇事致人受傷者，並吊扣其駕駛執照2 年
    ；又汽車駕駛人有第35條第1 項規定之情形者，應接受道路
    交通安全講習，此分別為道路交通安全規則第114 條第2 款
    、道路交通管理處罰條例第35條第1 項第1 款及第24 條 第
    1 項第2 款定有明文。
五、本件酒後駕車係屬一違規行為，故罰鍰、吊扣駕駛執照處分
    與施以道路交通安全講習部分無從區分，異議人雖僅就處以
    罰鍰49,500元部分聲明異議，而未就裁處吊扣駕照部分及道
    路交通安全講習部分提出異議，惟依道路交通管理處罰條例
    第89條規定，法院處理交通事件，準用刑事訴訟法之規定，
    則原處分關於吊扣駕照及施以道路交通安全講習部分，與裁
    處罰鍰部分有全部及一部關係，應認均為聲明異議效力之所
    及，本院自得併為審酌，合先敘明。
六、經查：
(一)、異議人於上揭時、地酒後駕車，經警測得其呼氣酒精濃度為
    每公升0.58毫克超過標準值，並經警舉發「酒後駕車」違規
    ，其所涉犯刑法第185 條之3 公共危險罪，經臺灣新竹地方
    法院檢察署檢察官於97年9 月1 日以97年度速偵字第1981號
    為緩起訴處分，緩起訴期間1 年，異議人並應向財團法人台
    灣省天主教會新竹教區支付50,000元，依職權送請再議，經
    臺灣高等法院檢察署以97年度上職議字第10022 號處分書駁
    回再議後確定，緩起訴期間為97年9 月9 日起至98年9 月8
    日止，異議人並已支付緩起訴處分金5 萬元等情，有臺灣新
    竹地方法院檢察署檢察官97年度速偵字第1981號緩起訴處分
    書、緩起訴處分命令通知書、臺灣高等法院檢察署以97年度
    上職議字第10022 號處分書、臺灣中小企業銀行匯款申請書
    （匯款人證明聯）、舉發通知單等資料各1 份附卷可參，並
    經本院依職權調閱上開偵查卷宗及臺灣新竹地方法院檢察署
    97年度緩字第1998號緩起訴執行卷宗核閱無訛，是異議人酒
    後超過規定標準駕駛動力交通工具而為警查獲，而受緩起訴
    處分期滿並確定之事實，均堪認定。
(二)、按94年2 月5 日公布，於95年2 月5 日施行之行政罰法第26
    條規定：「一行為同時觸犯刑事法律及違反行政法上義務規
    定者，依刑事法律處罰之。但其行為應處以其他種類行政罰
    或得沒入之物而未經法院宣告沒收者，亦得裁處之。前項行
    為如經不起訴處分或為無罪、免訴、不受理、不付審理之裁
    判確定者，得依違反行政法上義務規定裁處之。」又其他種
    類行政罰，係指違反行政法上之義務應受「裁罰性」之「不
    利處分」，依行政罰法第2 條規定，包括限制或禁止行為之
    吊扣證照處分及警告性之講習處分在內。究其立法目的，一
    行為同時觸犯刑事法律及違反行政法上義務規定時，由於刑
    罰與行政罰同屬對不法行為之制裁，而刑罰之懲罰作用較強
    ，故依刑事法律處罰，即足資警惕時，實無一事二罰再處行
    政罰之必要；且刑事法律處罰，由法院依法定程序為之，較
    符合正當法律秩序，應予優先適用，但罰鍰以外之沒入或其
    他種類行政罰，因兼具維護公共秩序之作用，為達行政目的
    ，行政機關仍得併予裁處。
(三)、復按緩起訴期間內，有下列情形之一者，檢察官得依職權或
    依告訴人之聲請撤銷原處分，繼續偵查或起訴：於期間內
    故意更犯有期徒刑以上刑之罪，經檢察官提起公訴者。緩
    起訴前，因故意犯他罪，而在緩起訴期間內受有期徒刑以上
    刑之宣告者。違背第253 條之2 第1 項各款之應遵守或履
    行事項者，刑事訴訟法第253 條之3 第1 項定有明文。準此
    可認，經檢察官為「緩起訴」處分者，於「緩起訴」之猶豫
    期間內，最終是否會被檢察官提起公訴，猶懸而未定，亦即
    「緩起訴」處分於猶豫期間內尚未具有實質之確定力，檢察
    官於緩起訴期間內，可對被告為繼續觀察，如被告顯無反省
    警惕之情或根本欠缺反省警惕之能力，檢察官仍得依職權或
    依告訴人之聲請，將被告「緩起訴」處分撤銷，足見緩起訴
    處分顯與不起訴處分之性質不同。而行政罰法第26條明定「
    一行為不二罰」之原則，且應受行政罰之行為如經「不起訴
    處分或為無罪、免訴、不受理、不付審理」之裁判確定者，
    始得依違反行政法上義務規定裁處之，並未包括「緩起訴」
    處分在內；雖「緩起訴」處分之最終使被告免於刑事訴追之
    效果與「不起訴」處分之效果相同，行政罰法第26條第2 項
    是否包括緩起訴處分情形，固非無疑，惟觀以被告須待緩起
    訴處分實質確定時，才最終地確定免於受刑事訴追，亦即在
    緩起訴期間內即猶豫期間期滿前，該緩起訴處分仍有被撤銷
    之可能，此時原處分機關若依法為行政裁決，將使受處分人
    有同時遭受行政處罰及刑事訴追之危險，顯與行政罰法第26
    條規定之立法意旨相違背。且檢察官為緩起訴處分時，依刑
    事訴訟法第253 條之2 第1 項規定對被告所為之指示及課予
    負擔，具有實質刑罰之效果，對被告具有財產減少及自由受
    限之影響，性質上可謂刑事處分，而緩起訴制度雖以特別預
    防為優先考量，但在具體個案決定上，實亦達到一般預防的
    作用及報應理念，基於一行為不二罰原則，異議人既已就其
    行為受到刑事處分，自不應因同一行為再受到國家的處罰（
    臺灣高等法院暨所屬法院96年法律座談會刑事類提案第36號
    研討結果參照）。準此，自行政罰法第26條規定立法意旨為
    有利於行為人之解釋，以及保障人民基本權，與法律規定明
    示其一排除其他原則之觀點，應認應受行政處罰之行為，關
    於罰鍰部分，同一事實如經緩起訴處分確定者，亦有行政罰
    法第26條明定一行為不二罰原則之適用。故檢察官為緩起訴
    處分時如已對異議人課予指示及負擔，應視為異議人已依刑
    事法律受到處罰，則於緩起訴處分確定後，除法律另有特別
    規定外，自不得再處以行政罰鍰。從而，汽車駕駛人之酒後
    駕車行為，經測試檢定酒精濃度超過規定標準時，其既違反
    道路交通管理處罰條例第35條第1 項第1 款所定之行政法上
    義務，同時又觸犯刑法第185 條之3 公共危險罪之刑事法律
    ，則道路交通主管處罰機關依上開行政罰法第26條第1 項但
    書規定，得對異議人處以其他種類行政罰之情形外，關於罰
    鍰部分，則應依行政罰法第26條及道路交通管理處罰條例第
    10條規定，移送地方法院檢察署處理。於移送後，除有行政
    罰法第26條第2 項所定不起訴處分等事由或法律另有規定（
    此部分詳後述），得依違反行政法上義務規定另行裁處者外
    ，即不得再依道路交通管理處罰條例第35條第1 項第1 款規
    定，裁處異議人罰鍰之行政罰。
(四)、而按94年12月18日增訂公布，並於95年7 月1 日施行之道路
    交通管理處罰條例第35條第8 項規定：「前項汽車駕駛人，
    經裁判確定處以罰金低於本條例第92條第3 項所訂最低罰鍰
    基準規定者，應依本條例裁決繳納不足最低罰鍰之部分。」
    對照行政罰法第26條關於一事不二罰之規定，係於94年2 月
    5 日公布，於95年2 月5 日施行，顯見上開處罰條例規定之
    立法目的應係考量適用行政罰法第26條後，在酒後駕車違規
    應受刑事處罰者，刑罰處罰額度低於行政罰之流弊，參以大
    法官會議釋字第503 號解釋所揭示：「…違反作為義務之行
    為，同時構成漏稅行為之方法而處罰種類相同者，如從其一
    重處罰已足達成行政目的時，即不得再就其他行為併予處罰
    ，始符憲法保障人民權利之意旨」之法理，亦徵上開大法官
    解釋並未排除因前揭刑事處罰偏低所產生不合理之流弊而特
    別立法補繳差額之情形。再按中央法規標準法第16條規定：
    「法規對其他法規所規定之同一事項而為特別之規定者，應
    優先適用之。其他法規修正後，仍應優先適用。」，又道路
    交通管理處罰條例第2 條規定：「道路交通管理、處罰，依
    本條例規定；本條例未規定者，依其他法律規定。」，行政
    罰法第1 條規定：「違反行政法上義務而受罰鍰、沒入或其
    他種類行政罰之處罰時，適用本法。但其他法律有特別規定
    者，從其規定。」故道路交通管理處罰條例基於特別法之地
    位而優於普通法行政罰法之適用。是以，違反道路交通管理
    處罰條例之酒後駕車行為人，如其因同一行為所受之罰金刑
    事處分低於主管機關依該條例第92條第3 項所定之最低罰鍰
    基準規定（指道路交通管理事件統一裁罰基準表）時，交通
    裁罰機關仍得裁處該行為人不足部分之罰鍰，此於受緩起訴
    處分而依檢察官命令向國庫繳納處分金時，亦應為相同之解
    釋，否則，與其他酒後駕車受法院判處罰金而另需補繳行政
    罰鍰差額者相較，豈非公平。故於此情形，道路交通管理處
    罰條例第35條第8 項規定應屬前述之特別規定，自應優先行
    政罰法第26條之適用。
(五)、本件異議人酒後超過規定標準而仍駕駛動力交通工具之行為
    ，同時涉犯道路交通管理處罰條例第35條第1 項第1 款規定
    ，及刑法第185 條之3 之公共危險罪，已獲新竹地檢署檢察
    官為緩起訴處分，且處分期間期滿未經撤銷確定，異議人並
    依檢察官指示之負擔條件支付緩起訴處分金50,000元等情，
    已如前述。經核此緩起訴處分附加條件之履行固非刑法所定
    刑罰之種類，然已影響被告之財產權權益，具有實質刑罰之
    效果，應可實質該當行政罰法第26條第1 項之「依刑事法律
    」之刑事處分規定及道路交通管理處罰條例第35條第8 項所
    定之「罰金」，然參諸違反道路交通管理事件統一裁罰基準
    表所載，對於駕駛人駕駛小型車，而其吐氣所含酒精濃度超
    過每公升0.55毫克以上，其最低應納罰鍰之數額為49,500元
    ，是異議人繳納之緩起訴處分金50,000元，已逾越其違規行
    為所應繳納之罰鍰數額，依前揭說明，即毋庸再科處罰鍰，
    從而，原處分機關於異議人緩起訴處分期間屆滿後，猶裁處
    異議人罰鍰49,500元，即難謂為適法。
(六)、次查，又異議人於行為時領取有普通小型車駕駛執照一節，
    有公路監理電子閘門證號查詢汽車駕駛人之查詢資料1 份附
    卷可參。惟觀諸原處分機關出具之裁決書「處罰主文」欄，
    並未填註應受吊扣之駕駛執照種類，核與違反道路交通管理
    事件統一裁罰基準及處理細則第43條第2 項第3 款規定不符
    。從而，本件異議人之酒後駕駛普通小型車，經測試呼氣中
    酒精濃度超過規定標準之違規行為，徵諸上開法規內容，應
    明確於裁決書中揭示吊扣異議人普通小型車駕駛執照12個月
    ，始為適法。另施以道路交通安全講習部分，此部分乃裁罰
    性之不利處分，為維護交通安全，促使駕駛人於飲酒後能知
    所警惕，實有教導駕駛人了解交通規則並加強其遵循之必要
    ，依行政罰法第26條但書之規定，仍得裁處之。
七、綜上所述，異議人確有在裁決書所載時、地，有因酒後駕駛
    普通小型車，經測試呼氣中酒精濃度超過規定標準之違規行
    為，原處分機關依道路交通管理處罰條例第35條第1 項第1
    款、第24條第1 項第2 款（原處分漏載）之規定，施以道路
    交通安全講習之其他種類行政裁罰部分，核無違誤。惟原處
    分機關在緩起訴處分期間屆滿後，且異議人業已依緩起訴處
    分命令繳納50,000元之緩起訴處分金之情況下，猶依道路交
    通管理處罰條例第35條第1 項第1 款規定裁罰異議人罰鍰
    49,500元部分，顯與行政罰法第26條第1 項前段之規定意旨
    有違，且此部分因已逾最低應納罰鍰之數額，毋庸再科處罰
    鍰，均已如前述；而原處分機關之裁決書，就吊扣駕照部分
    ，未依違反道路交通管理事件統一裁罰基準及處理細則第43
    條第2 項第3 款規定而於主文欄記載明確，均有不當。從而
    ，應認異議人提起本件異議為有理由，本院自應將原處分撤
    銷，自為裁定如主文第2 項所示，以期適法。
八、據上論結，應依道路交通案件處理辦法第20條前段，裁定如
    主文。
中    華    民    國    99    年    7     月    30    日
                            交通法庭法  官      林哲瑜
以上正本證明與原本無異。
如不服本裁定，應於送達後5日內向本院提出抗告狀。
中    華    民    國    99    年    7     月    30    日
                                    書記官      鍾佩芳

司法院資訊處製作；財團法人民間司法改革基金會備份。
